臺灣桃園地方法院刑事判決　　　　　　　　　　　　　九十二年度交易字第一四號
　　公　訴　人　臺灣桃園地方法院檢察署檢察官
　　被　　　告　丁○○
　　選任辯護人　沈志成律師
右列被告因過失致死案件，經檢察官提起公訴（九十一年度偵字第七五四０號），本
院判決如左：
    主  文
丁○○無罪。
    理  由
一、公訴意旨略以：被告丁○○於民國九十年五月十二日下午，駕駛車牌號碼ＡＢ—
    七二六三號自小客車，沿桃園縣中壢市○○○路行駛，於同日下午四時十分許，
    行經中壢市○○○路三之一號前，其原應注意汽車行進中應注意車前狀況，並隨
    時採取必要之安全措施，而依當時情形又無不能注意之情事，竟疏於注意及此，
    撞及同向行駛在前趙建華所駕駛車號ＩＢＥ－二八七號機車，致趙建華人車倒地
    ，丁○○駕駛之車輛復將趙建華自車底輾過，趙建華因而受有頭部、腰部外傷，
    致體腔出血死亡。因認被告丁○○涉有刑法第二百七十六條第一項之過失致死罪
    嫌。
二、公訴人認被告涉有右揭犯罪，係以告訴人丙○○之指訴，參以本件車禍經檢察官
    督同法醫師相驗結果，被害人趙建華左前臂顯為車輪所輾斷，有驗斷書可稽，另
    被害人頭部、胸部高約二十公分，而警方就被告所駕駛車輛測量，該車前底盤離
    地高度為二三公分、後底盤離地高度為三五公分，是被害人之頭、胸部高度核與
    被告車輛之前底盤相當，本件為被告駕車撞及被害人後，被害人倒地滑入自小客
    車車底非無可能。被害人所騎乘之機車應係受撞擊後，始向前滑行，故產生如事
    故調查報告表所繪刮地痕二六點六公尺，如係被害人自行撞及被告之後方保險桿
    ，機車應當於撞及處倒下，而非向前滑行。被告辯稱本件或係第三人追撞被害人
    ，致被害人滑入其車輛底盤內，惟如係他追撞被害人機車，則被害人機車後方紅
    色煞車燈破損燈片應散落在機車刮地痕起始之處，然依現場照片觀之，該紅色煞
    車破損燈片係散落在被告自小客車停駛處後方二公尺遠，足證該紅色煞車破損燈
    片應非受他人碰撞而掉落，而係機車因物理作用向前滑行時所掉落，且依現場刮
    地痕觀之，被害人當時之車速應非慢速，則他人撞及被害人後，或被害人自行撞
    及被告之車輛後，依物理原理，被害人應向外彈跳，顯無可能彈跳後復向前滾入
    被告之車輛底盤，本件應係被害人行駛於被告前方，受被告車輛輕微碰撞後，跌
    落地面，復為被告車輛輾過，此外並有相驗筆錄、屍體相驗證明書及現場照片可
    參，台灣省桃園縣區車輛行車事故鑑定委員會鑑定結果亦同此認定，有該會鑑定
    意見書一份可憑為其主要論據。
三、訊據被告丁○○堅詞否認有前開過失致死犯行，辯稱：伊當時車速很慢，只有三
    十至四十公里，車禍當時伊前方並無任何車輛，所以沒有急踩剎車，也沒有撞到
    趙建華，事故發生時，伊聽到車後有碰的一聲，不是很大聲，伊立刻減速，並且
    立刻回頭往後看，完全沒有看到東西，但是馬上感覺車子底下有東西跑進來，立
    刻停車，然後下車，就發現死者在車下，可能伊停車時有轉一下方向盤，車頭才
    會往左，伊認為係死者機車先倒地，然後他再滑行到伊車子底下，肇事地點前方
    適有一左轉彎路口，而被害人機車應該係要左轉，但車速過快，重心不穩倒地，
    機車向右往前滑行，再向左偏倒，人則會往前直行衝去。因為機車如果受到輕微
    的碰撞，機車會往受力的方向倒，死者如果是從車子的前面進入車底，死者的身
    體應該都會有擦傷，但是死者只有背部有擦傷，而且死者脖子有瘀血，表示死者
    一進入車底就卡住了，因為人跟車子都有在動，到底真相如何，伊沒有親眼看到
    ，不敢講，但是死者從伊車子前面進去不是惟一的可能，死者不可能從伊車子旁
    邊進去，就也不可能從車子前面進去，因前面跟旁邊的高度是一樣的，所以從後
    面進去的可能性是最大的，而且機車停在汽車前面右前方還有一段距離，一定是
    有相當的能量，車子才會如此停放，只有二個可能性，一個是有相當碰撞，另一
    個可能是死者機車車速很快，但是死者機車車身是朝左方倒下，顯然他沒有和伊
    汽車發生大力的碰撞，否則機車應該朝右方倒下，因此惟一可能是死者的車速很
    快才會發生本件車禍，且他的身體是從伊車子後方進入的。而機車刮地痕始點前
    方不到十公尺有一轉彎路口，所以死者應係行駛在自強五路要左轉自強四路時，
    在伊車後因故滑倒，在刮地痕始點處倒地，而發生本件車禍，伊並沒有過失等語
    。
四、按犯罪事實，應依證據認定之，無證據不得認定犯罪事實，又不能證明被告犯罪
    者，應為無罪之判決，刑事訴訟法第一百五十四條第二項及同法第三百零一條第
    一項分別定有明文。又刑法上處罰過失犯，須行為人對犯罪之發生，有注意之義
    務，且依當時情形能注意，竟疏於注意，而使結果發生，始能加以處罰，若依當
    時情形，結果之發生，及事出突然，非其所注意防範，即無過失之可言，縱有結
    果之發生，亦不能令負刑責（最高法院八十年台上字第四０五六號判決意旨參照
    ）。而於認定行為人對於交通事故之發生是否有過失責任時，除在現場之關係人
    對於經過情形之敘述外，必再參酌車禍發生現場所遺留之各項跡證，於科學上加
    以綜合研判，始能認定行為人對事故之發生是否係能預見而未預見，及應注意並
    能注意而不注意，而定其過失罪責。
五、經查：
  (一)被告於九十年五月十二日下午四時十分許，駕駛車牌號碼ＡＢ—七二六三號自小
    客車，沿桃園縣中壢市○○○路行駛經過該路三之一號前，其所駕駛之自用小客
    車與趙建華所騎乘之ＩＢＥ－二八七號機車發生碰撞，而趙建華於發現時已躺置
    於被告所駕自用小客車車底下並已死亡之事實，為被告所不爭執，並據證人即本
    案現場處理員警呂恩惠於偵查及本院審理中證述明確，並有道路交通事故調查表
    一紙附於偵查卷可稽。而被害人趙建華因本件車禍頭部、腰部外傷、體腔出血而
    致死之事實，經臺灣桃園地方法院檢察署檢察官督同檢驗員相驗屬實，固製有勘
    驗筆錄、驗斷書、相驗屍體證明書等在卷可憑（見九十年度相字第八五一號卷第
    二四至三二頁，下稱相字卷）。
  (二)公訴人雖以被告駕駛自小客車未注意車前狀況，而撞及同向行駛在前之趙建華，
    復將趙建華自車底輾過而致死，而認被告對車禍之發生有過失。然被告於警訊始
    及偵審中均一再供稱：車禍發生前，被害人機車並非行駛在其自小客車前方，且
    伊當時車速很慢，只有三十至四十公里，車禍發生並非係伊車自後追撞機車等語
    ，且本院參酌卷附之警製道路交通事故調查報告表（見九十年相字第八五一號卷
    第八頁）及現場照片（見同一相驗卷第九頁以下）可知，肇事地點之刮地痕始點
    前方約十至十五公尺處為一左彎之彎道（即自強三路左轉自強四路之彎道），車
    禍後被告自小客車左前車輪向左跨越分向限制線停放（向左斜０．五公尺，此由
    右前車身距道路邊線二．０公尺，右後車身距道路邊線一．五公尺可推知），自
    小客車右後方遺有機車倒地後之刮地痕由左後方斜向右前方長二十六點六公尺，
    機車車頭向前向左倒地，機車車尾距自小客右前車輪約四．三公尺，刮地痕始點
    並無散落物或血跡，在自小客車後方與刮地痕始點中間遺有機車後方紅色燈殼碎
    片數片，是若如公訴人所指被告有駕車自後追撞被害人機車之行為，則被害人機
    車在車體遭重大撞擊後，其身體應係往前彈出（因機車自後被大力撞，依物理慣
    性定律，作用力應向前，則身體應會呈拋物線方向向機車前方彈射出），且被告
    機車仍在向前方行進中，本身亦有一往前之力量，再加上前述之撞及力，則在雙
    重往前力量作用下，被害人在遭被告車輛自後方撞及後卻原地倒地再遭被告之車
    輛輾壓，於事實上乃不可能之事。雖公訴人又指死者於被撞後，身體彈離車身落
    地，而遭自後駛來之被告車輛輾過，然如前述，因死者身體係往前彈落，是若再
    遭被告車輛輾壓，必須被告當時車速極快，始有可能在被害人往前彈出並掉落地
    面，未及閃避時即遭被告車輪快速輾過，然被告一再辯稱其伊車速只有三十至四
    十公里左右等語，且衡諸情理，常人如在高速行駛中突遇前方發生碰撞情事，於
    本能反應下，定會立踩剎車，以避免事故而在路面遺有剎車痕，惟依現場跡證觀
    之，車禍現場並無自小客車之剎車痕存在，且若被告汽車真有與前方行駛之死者
    機車碰撞，則現場機車刮地痕起點為最有可能之撞擊點（詳如後述），但被告汽
    車最終停放距刮地痕起點不到二十公尺處（警員未在現場圖標示此距離，此乃本
    院依現場圖之比例估算而來），再參酌現場無任何被告汽車之剎車痕存在，認為
    被告汽車於死者機車前後確無緊急剎停之情形，是被告所辯其並無緊急剎車，在
    感覺車底下面有東西時即自然停車一節，並非無稽；再被害人雖因有遭輾壓而受
    傷嚴重當場死亡，然其屍體於現場自車底拖出時，於外觀上尚完整無缺，並無血
    肉模糊遭大力輾壓情狀，而若死者落地後係遭自後疾速駛來之被告車輛大力輾壓
    ，亦不可能屍體尚有如此相當完整性，益證被告當時確無高速行駛而忽然緊急剎
    停。稽此，被告有因車速過快而在自後追撞被害人，被害人往前彈出倒地未及爬
    起即迅即輾過被害人，亦同屬不可能而應予排除。
  (三)又被害人屍體經檢察官率同該署檢驗員相驗結果，認死者「口鼻出血、右頰及右
    下顎有挫傷長約八公分、頸部皮膚觸摸有積血、胸部有積血、腰背側挫傷嚴重、
    右膝挫傷長十公分、左膝上挫傷長十公分、左膝下挫傷長二十公分、左掌、左肘
    挫傷嚴重、左前臂骨折、右前臂及右掌挫傷嚴重，致死創傷在頭、腰部外傷及體
    腔出血」，有驗斷書一份存卷可參，及證人即負責相驗本件被害人趙建華之台灣
    桃園地方法院檢察署檢驗員乙○○於本院審理時亦到庭證稱「死者左前臂是被輾
    斷，左前臂也有骨折，．．死者腰背側挫傷嚴重，是身體被擠壓的結果，是一個
    大範圍所以沒有量他的長度，左膝上下挫傷、左掌、左肘。右前臂、右膝、右掌
    挫傷嚴重，應該與地面摩擦的結果，（死者頭部為何沒有重大的傷害？）在法醫
    學上，應為頭部是可以轉動的，不見得一定會摩擦受很大的傷害。（死者致死創
    傷為何？）主要是體腔出血，因為可能身體受到擠壓，造成體腔內大量出血，擠
    壓部位主要是頭、腰部外傷引起，急速碰撞的結果會造成開放性傷口，但是死者
    沒有，所以判斷是被碾壓」等語（見本院九十二年三月三日訊問筆錄），是依被
    害人之傷勢及證人乙○○前開所證情節，被害人所受之傷勢顯非直接受外力撞擊
    而產生，而係在其人體已卡入被告自小客車底盤下，隨車輛滾動受擠壓造成體腔
    出血致死，告訴人亦執此認被害人係因後方遭撞擊後落地，再自被告車輛輾壓之
    可能性為最大，但死者為何於機車倒地後進入被告汽車車底下之可能原因有多種
    ，非必以自車輛前方進入為唯一可能（即被害人身體自車輛四方任一方進入均有
    可能）。再如前述，依現場跡證，並無車禍發生前死者機車行駛在前、被告汽車
    行駛在後，且被告汽車自後撞及前方死者機車之確切證據，及警員呂恩惠於本院
    審理時亦到庭證稱其到場後有立即檢視被告車輛，但無發現明顯與車禍有關之碰
    撞痕跡（見本院九十二年九月三十日審理筆錄），且查全卷，亦無證據足認被告
    所駕車輛車頭部分與死者所騎乘機車有相吻合明顯之碰撞痕跡。再觀諸現場圖及
    照片，因死者機車在現場留有一刮地痕，而刮地痕起點可判定為事故當時之機車
    倒地處，若如告訴人所指，係被告汽車自後撞及機車，則機車倒地處即為最有可
    能之撞擊點，換言之，刮地痕起點為機車倒地處，亦為碰撞之撞擊點，再機車車
    身向左傾倒停放於刮地痕起點右前方二六．六公尺處，而汽車車頭稍偏左停放於
    刮地痕終點右後方約四．三公尺處，則若被告汽車係在該刮地痕起點處自後撞及
    機車，而機車倒地後往右前方滑行，顯然機車應係後方遭一向右之力量撞及，再
    參酌前述被告汽車未緊急剎車，係自然剎停之狀態下，且距所謂之撞擊點僅不到
    二十公尺，衡情車頭亦不及因閃避而轉向，則汽車車頭應亦往右前方停放之可能
    性為最大；再機車既係後方遭一往右之力量撞及，則其於往前滑行倒地之後，依
    物理慣性定律，其車身應係往右方倒地，而不可能係如現狀之往左方倒下，是自
    現場跡證觀之，刮地痕起點雖為機車倒地處，但不可能係在此處死者機車遭後方
    之被告汽車撞及，公訴人以被害人身體因有遭被告汽車輾壓，而逕認被告汽車自
    後方撞及死者機車，尚屬率斷。
  (四)自現場跡證而論，死者於刮地痕起點人車倒地後，不可能係自被告車輛前方進入
    其車底，亦即於死者倒地前，被告車輛不可能行駛在死者機車後方，已如前述，
    但死者確因進入被告車輛之車底而遭擠壓受傷致死，則為事實，關於此點，被告
    則辯稱係被害人機車係在其後方行駛，於後方路口欲左轉進入自強四路時，可能
    因車速過快不慎摔倒，因車速過快加上左轉彎離心力之作用，人車摔倒後，機車
    往右前方滑行並向左傾倒，被害人則因慣性而往前往左滑行，並自後滑入適在前
    行駛之其所駕自小客車車底致死等語。而本院觀諸卷附現場圖，雖警員未在該圖
    標示此一所謂轉彎路口（即自強五路與自強四路交岔處），然依相驗卷第十四頁
    所附現場照片確實有此一路口，及證人呂恩惠於本院審理時證稱：「自強四路確
    實與自強五路垂直交叉，而且自強五路與自強四路交叉處與車禍現場很近，但是
    照片中（被告於九十二年九月三十日庭呈之照片）地面箭頭部分不是我們處理車
    禍現場的警員標示的：：，刮地痕的起點大概就在這個箭頭處，可是箭頭不是我
    劃的。刮地痕起點距自強五路轉角處視覺上約十至十五公尺」等語（見本院九十
    二年九月三十日審判筆錄），再依卷附被告於九十二年九月三十日當庭所呈之現
    場照片所示，刮地痕起點前方有一與肇事地點即自強四路垂直交叉之自強五路，
    該轉彎處距本件刮地痕起點僅十至十五公尺之距離。再參諸告訴人丙○○於警訊
    中指稱趙建華行駛回家之路線係要左轉自強四路等情（見相字卷第五頁），及綜
    合前開被害人機車倒地後機車即向右前方滑行二十六點六公尺後向左傾倒，被害
    人機車車速不慢，及被害人所受傷勢非直接受外力撞擊所造成，而係因身體卡在
    自小客車底盤下隨車輛滾動受擠壓致體腔出血致死等客觀情狀觀之，被告辯稱被
    害人應係在自強五路左轉欲進入自強四路時，或車速過快或因轉彎時離心力作用
    操控不當或其他不明原因而人車摔倒地面，惟因機車有一相當車速加上左轉彎離
    心力之作用，致人車摔倒後，依物理原理，機車車體向左傾倒並續往右前方滑行
    最終車身向左倒地，人於機車倒地時亦因前開力之作用而往前滑行，適滑入前方
    由被告所駕駛非高速行駛之自小客車車盤底下並卡住，核屬符合前開所述現場情
    況之合理推論，亦核與證人甲○○○○於當日前往現場處理後在其製作之道路交
    通事故調查表「肇事經過圖摘要」中所載「警方至現場發現，由丁○○駕駛之自
    小客車，行經自強四路三之一號前，被一部重機車應由後方撞擊，機車騎士摔倒
    後，便攢進該輛自小客車下方，向前拖行，該名機車騎士因重不治死亡」等情相
    符，被告所辯上開各情尚堪採信。
  (五)綜合上述，公訴人認被害人機車係行駛在被告自小客車前方而遭被告駕車自後追
    追撞之可能性，依現場客觀之跡證顯示既經排除，反之，被告所辯被害人機車係
    在其後方行駛，於左轉彎時不慎摔倒，因車速過快加上左轉彎離心力之作用，人
    車摔倒後，機車往右前方滑行並向左傾倒，被害人則因慣性而往前往左滑行，並
    自後滑入適在前行駛之被告所駕自小客車車底致死之辯解，則與現場跡證無任何
    矛盾之處。而按汽車駕駛人對於防止危險發生之相關交通法令之規定，業已遵守
    ，並盡相當之注意義務，以防止危險發生，自可信賴他人亦能遵守交通規則並盡
    同等注意義務。若因此而發生交通事故，自得以信賴原則為由免除過失責任，有
    最高法院著有八十四年台上字第五三六０號判例可資參照。依上說明，被害人之
    機車既可能係在被告所駕自小客車之後方行駛，並相距一段距離，自無公訴人所
    指被告應注意車前狀況之問題。又被告既在自己車道內向前行駛，亦無任何違規
    之情，被告自可信賴在後方行駛之機車騎士應會盡相當注意義務，實難苛求被告
    應注意後方行駛之被害人機車有因摔倒而滑入其車盤底下之車輛狀況，更難期待
    被告必須對應後車動態率然隨之變換車道致生其他車道往來車輛之危險，反之，
    後車之被害人自應注意車前狀況及轉彎時應減速慢行以避免人車摔倒之突發狀況
    ，而非要求前車應配合其行為，是以被告就本件事故之發生，要無過失可言。揆
    諸前引判例意旨，被告之駕車行為與被害人之死亡結果間，尚難認有相當因果關
    係。至被害人之機車究因何故於事發前失控倒地，遍觀全案卷證，尚乏足夠事證
    足資認定，公訴人及告訴人丙○○甚或證人乙○○一再指稱：被害人係行駛於被
    告自小客車前方，因被告未注意車前狀況，自後撞及被害人，並將被害人輾壓在
    車底盤致死云云，均為臆測之詞，不足採信。
  (六)至卷附臺灣省桃園縣區車輛行車事故鑑定委員會九一車府鑑桃字第九一０一四八
    號鑑定意見書（見九十年度他字第一三七一卷第二十五至二十七頁參照），雖認
    定被告駕車疏未注意車前狀況自後追撞前車為肇事原因，然該會與本院前開認定
    之事實及卷內跡證不符，該鑑定意見並不足採。又卷內之道路交通事故調查報告
    表、相驗屍體證明書、勘驗筆錄、驗斷書及現場照片等件，雖可作為被害人確實
    於本件事故後傷重死亡之佐證，惟由該等文件尚不足以認定被告對本件事故之發
    生為有過失，亦難執此遽為對被告不利之認定。
六、綜合前述，被告辯稱本件事故係被害人騎乘機車在其車後方之路口左轉彎時因不
    明原因自行失控倒地滑行，人車分離後，被害人身體向前滑行伊車底盤下，始因
    擠壓而致死，伊無法預見、亦無從防範，自無過失等語，洵屬有據，應可信憑，
    尚難僅以被害人於本件事故後有因置身被告汽車車底受擠壓傷重不治之單純事實
    ，即推認被告對本件事故之發生為有過失。至被害人之機車究因何故於事發生前
    失控倒地，及被告對死者為何於機車倒地後死亡於其車底下一節有何過失可言，
    遍觀全案卷證，尚乏足夠事證足資認定，則被告車輛既行駛於死者機車之前方，
    對其車輛後方死者之行為及本件車禍之發生，自屬不可能預見及不能注意，被告
    既不能預見，又無應注意能注意而不注意情事，揆諸首揭說明，被告對本件車禍
    之發生並無過失，自不能令負過失罪責。此外，復查無其他積極證據足認被告有
    公訴人所指過失致死犯行，自屬不能證明其犯罪，揆諸前開法條及判決、判例意
    旨，依法應諭知被告無罪之判決。據上論斷，應依刑事訴訟法第三百零一條第一
    項，判決如主文。
本案經檢察官鍾和憲到庭執行職務。
中      華      民      國    九十三    年      二    月    二十七    日
                              臺灣桃園地方法院刑事第七庭
                                  審判長法  官  孫惠琳
                                        法  官  賴淑美
                                        法  官  林惠霞
右正本證明與原本無異。
如不服本判決，應於判決送達後十日內向本院提出上訴狀( 應附繕本 )，上訴於
臺灣高等法院。
                                        書記官  陳恩如
中      華      民      國    九十三    年      三    月      十      日
